臺灣宜蘭地方法院民事判決　　　　　　　 94年度訴字第115號
原　　　告　巳○○
　　　　　　卯○○
　　　　　　辰○○
　　　　　　壬○○○
　　　　　　甲○○○
　　　　　　子○○
　　　　　　丑○○
　　　　　　癸○○
　　　　　　寅○○
　　　　　　午○○
共　　　同
訴訟代理人　林國漳律師
被　　　告　己○○
　　　　　　丁○○
　　　　　　乙○○
　　　　　　辛○○○
　　　　　　戊○○
　　　　　　庚○○
　　　　　　未○○
兼　共　同
訴訟代理人　丙○○
當事人間租佃爭議事件，本院於民國94年06月15日言詞辯論終結
，爰判決如下：
    主      文
被告應將原告所有坐落宜蘭縣員山鄉○○段二八三、二八七、二
八八地號土地上之三七五租約登記予以塗銷，並將上開三筆土地
返還原告。
訴訟費用由被告連帶負擔。
    事實及理由
一、原告主張之意旨：
  (一)坐落宜蘭縣員山鄉○○段 283、287、288地號之土地原為原
    告等人之被繼承人游呂金菊所有，並與被告等人之被繼承人
    朱竹籃、朱德水等二人訂立耕地三七五租約；嗣游呂金菊於
    民國86年4月5日過世，而由原告等人繼承前述土地，被告等
    人亦因繼承關係而為本件租佃契約之承租人。然被告於繼承
    承租權後，並未自任耕作，且於86年04月18日任由訴外人呂
    健一等五人竊取系爭土地之砂石，呂健一等人之竊盜行為並
    經法院判處刑責在案，故被告等人未盡承租人之管理義務，
    任由自己親人盜採砂石，顯已違反耕地三七五減租條例第16
    條之規定，兩造間之租約已屬無效。且被告庚○○、辛○○
    ○亦曾於86年02月15日簽立委託書予呂健一，約定將系爭土
    地之整地、耕作委由呂健一全權處理，故被告確有未自任耕
    作之情節甚明。
  (二)再者，本件被告業已自承系爭土地自85年重劃後迄今均未為
    耕作，亦已符合耕地三七五減租條例第17條第1項第4款「不
    為耕作達一年以上」之情節，故原告自得於訴訟中對被告為
    終止租約之意思表示。被告雖抗辯係因原告未於土地重劃後
    進行整地，致其無法耕作，而非不為耕作，然原告否認系爭
    土地於重劃後有需整理之事實，且依據耕地三七五減租條第
    第13條第1項前段之規定，可知系爭土地縱有整地之必要，
    被告亦可自行雇工整地，而非得以此作為不耕作之理由，況
    被告之前亦曾委請呂健一藉口整地為由而行盜採砂石時之實
    ，亦徵被告所辯不足採。此外，被告亦已自認自85年土地重
    劃後即未曾繳租，原告在93年10月12日即曾以存證信函催告
    並為終止租約之意思表示，該信函雖僅有部份被告收受，然
    依被告在宜蘭縣政府調解中所提出之異議書，其上已載明其
    等均已知悉該存證信函之內容，此外，在調解時原告亦已再
    對被告等人為催告繳租之意思表示，然被告迄今仍未繳納積
    欠之租金，從而原告於訴訟中再為終止租約之意思表示，洵
    屬合法。
  (三)被告既有不自任耕作之情事，兩造間之租約即已無效；否則
    ，本件因被告亦有非因不可抗力繼續一年不為工作或積欠租
    金達二年之總額等情事，且經原告合法終止租約在案，是原
    告自得本於所有權之地位訴請被告經土地上之租約登記塗銷
    ，並返還系爭土地。為此聲明請求：被告應將原告所有坐落
    宜蘭縣員山鄉○○段 283、287、288地號等土地上之耕地三
    七五租約登記予以塗銷，並將前開土地返還原告。
二、被告抗辯之意旨：
    被告等人並無耕地三七五減租條第16條及第17條第1項第4款
    所稱「不自任耕作」或「非因不可抗力繼續一年不為耕作之
    情事」，實乃系爭三筆土地於85年間土地重劃後，即因佈滿
    石礫且高低不平，致無法耕作，經通知原告整地，原告迄今
    仍未整地，故被告並非不為耕作。至於訴外人呂健一盜採砂
    石之行為，被告等人事先均不知情，亦無同意呂健一為上開
    行為。再者，土地之租金原均由朱德水在處理，嗣朱德水死
    亡且土地經重劃後，被告才開始未繳納租金，然原告在93年
    12月所寄之存證信函僅有部份被告收受，並非所有的被告都
    知悉原告有催告繳納租金之事。此外，原告如要將系爭土地
    收回，應需補償被告。為此聲明請求駁回原告之訴訟。
三、兩造不爭執之事實：
  (一)坐落宜蘭縣員山鄉○○段 283、287、288等地號之土地原為
    原告等人之被繼承人游呂金菊所有，並與被告等人之被繼承
    人朱竹籃、朱德水等兩人訂立耕地三七五租約；嗣游呂金菊
    於86年04月05日過世，而由原告等人繼承為前述土地之所有
    權人，被告等人亦因繼承關係而為本件租佃契約之承租人。
    又前開耕地租約雖自67年12月31日起即因承租人與出租人雙
    方均未會同辦理租約續約登記，其等之繼承人亦未會同辦理
    租約變更登記，惟土地上仍有系爭耕地三七五租約之登記等
    情，已據原告提出土地登記謄本為證，復有宜蘭縣員山鄉公
    所94年06月10日員鄉民字第0940006739號函及檢附之耕地租
    賃契約書足稽（參見卷宗第26至34頁、第93至95頁），復為
    兩造所不爭執，自堪信為實在。
  (二)又本件租佃爭議事件，業經宜蘭縣員山鄉公所、宜蘭縣政府
    耕地租佃委員會依法踐行調解、調處，因調解不成立及承租
    人不服調處，而由宜蘭縣政府耕地租佃委員會移送本院，有
    宜蘭縣政府函檢送之租佃爭議案卷宗可稽，是本件起訴程序
    核與耕地三七五減租條例第26條第2項之規定相符。
四、本件之爭點及法院之判斷：
    然原告另主張本件被告有耕地三七五減租條例第16條所謂「
    不自任耕作」之情事，及該條例第17條第1項第4款、第 3款
    「非因不可抗力繼續一年不為耕作」、「積欠地租達兩年之
    總額」等情形，且業經原告合法終止租約之事實，則為被告
    所否認，是經兩造整理後，確認本件應審酌之爭點及順序為
    ：(一)被告是否有耕地三七五減租條例第16條不自任耕作而致
    租約無效的情形？(二)被告是否有耕地三七五減租條例第17條
    第1項第4款非因不可抗力繼續一年不為耕作之情形？如是，
    原告是否已合法終止？(三)被告是否有耕地三七五減租條例第
    17條第1項第3款積欠地租達兩年之總額之情形？如是，原告
    是否已合法催告？（詳見卷宗第64至65頁），從而茲就前開
    爭點逐一判斷如后：
  (一)經查，系爭深惠段282、283地號之土地，自86年04月17日起
    至同年04月18日止，遭訴外人即被告許吳美子之夫呂健一，
    及訴外人林丁興、林慶宗、黃國田、李木全等人共同盜採該
    土地上之砂石，嗣其等在該土地上已挖取長82.5公尺、寬39
    .5 公尺、深度1公尺之土壤時，為原告巳○○當場發現報警
    查獲，訴外人呂健一等人之行為已經台灣宜蘭地方法院檢察
    署檢察官以88年度偵字第28號提起公訴，並經本院以88年度
    易字第499 號判決呂健一等人共同竊盜未遂等事實，業經原
    告提出刑事判決書一份為證（見卷第35頁），亦據本院調閱
    該刑事卷宗核閱屬實，復為被告所不否認。再者，訴外人呂
    健一、林丁興、林慶宗等人先前於86年03月10日亦曾以同一
    手法開挖系爭深惠段287、288地號之土地，且因已改變地貌
    ，有違區域計畫法之規定，而經宜蘭縣政府會同警方取締乙
    節，亦經林丁興及林慶宗在警訊中坦承，有警詢筆錄、宜蘭
    縣政府86年03月10日之會勘紀錄及照片可參（詳台灣宜蘭地
    方法院檢察署88年度偵續字第28號卷第24至31、34頁，本院
    卷第 109頁），該事實並經本院前開刑事判決於理由中認定
    屬實。是原告主張被告等人對於系爭深惠段 283、287、288
    地號等 3筆土地，並未盡承租人之保管義務，而任由他人盜
    採砂石，且盜採之體積廣大，嚴重破壞土地地貌，確有不自
    任耕作之情事等情，核屬有據。
  (二)再者，被告庚○○、辛○○○於86年02月15日即已出具委任
    書，約定將系爭283、288地號土地之整地、耕作，委由訴外
    人呂健一全權處理乙情，亦有訴外人呂健一在前開刑事案件
    中提出之委任書一紙可憑（見台灣宜蘭地方法院檢察署86年
    度偵1828號卷宗第73頁），而被告庚○○及辛○○○在該案
    件中亦到庭表示確實有出具該委任書，委任呂健一全權處理
    系爭土地之整地、耕作（參前述偵查卷宗第127 頁），亦證
    明被告等人除未善盡土地之保管責任，任由他人盜採砂石外
    ，先前更已將土地委任他人整地、耕作，進而致使系爭三筆
    耕地均遭人他人盜採大量砂石，卻猶不知情而未予阻止，其
    等顯有不自任耕作之情事甚明。
  (三)被告雖抗辯原告在84、85年間土地重劃後未就系爭耕地進行
    整地，致其等無法耕作，而非不自任耕作等語。然查，被告
    對於系爭三筆土地於重劃後有需整地之事實，並未能提出證
    據以實其說，而系爭土地復於86年3月、4月間分別遭人盜採
    砂石，嚴重破壞土地地貌，迄今尚未回復，故被告亦顯無從
    證明土地在重劃後、遭人盜採砂石前，有為整地必要之情。
    再按承租人對於承租耕地之特別改良得自由為之，其特別改
    良事項及用費數額，應以書面通知出租人，並於租佃契約終
    止返還耕地時，由出租人償還之；又前項所稱之耕地特別改
    良，係指於保持耕地原有性質及效能外，以增加勞力資本之
    結果，致增加耕地生產力或耕作便利者，耕地三七五減租條
    例第13條第1、2項已定有明文。是被告如認系爭土地有需整
    地以保持耕地原有性質及效能之必要時，基於上開規定，渠
    等本得自由為之，並無須出租人之同意，此由前述被告庚○
    ○、辛○○○已經出具委任書，委任訴外人呂健一全權處理
    整地之事實，益可證之，故被告自不能以此為由而拒絕耕作
    。此外，被告基於承租人之地位，在未終止耕地租約將租賃
    物返還出租人之前，無論耕作與否，自仍須對土地負管理之
    責，然其等先係委託他人全權處理整地、耕作事宜，復又任
    由他人在土地上盜採砂石，破壞土地之耕作效能，均核與系
    爭土地需否整地之事無涉，故縱認系爭土地確有整地之必要
    ，亦不影響前揭被告未自任耕作之事實。是被告此部份之抗
    辯，顯無從為其有利之認定。
  (四)基上判斷，原告主張兩造間之耕地租約已因被告不自任耕作
    而無效之事實，應屬可採。且系爭租約已經無效之事實既經
    認定，從而就被告是否有「非因不可抗力繼續一年不為耕作
    」或「積欠地租達兩年之總額」情事，且經原告合法終止租
    約之兩項爭點，即無再論述之必要，附此敘明。
五、綜上所述，兩造間之耕地三七五租約既已因被告不自任耕作
    而無效，然土地上確猶有三七五租約之登記，是原告訴請被
    告應將系爭員山鄉○○段283、287、288 地號土地上之三七
    五租約登記予以塗銷，並將土地返還原告，洵屬有據，均應
    予准許。
六、裁判費負擔之依據：依民事訴訟法第85條第2項，判決如主
    文。
中　　華　　民　　國　　94　　年　　6　　月　　29　　日
                  臺灣宜蘭地方法院民事庭
                      法　官　邱景芬
正本與原本無異。
如不服本判決應於判決送達後20日內提出上訴狀（須附繕本）。
中　　華　　民　　國　　94　　年　　6 　　月　　30　　日
                      書記官　莊怡麗
